臺灣臺北地方法院民事簡易判決
111年度北簡字第851號
原      告  劉寶文  
訴訟代理人  楊婷鈞律師
被      告  臺灣新光商業銀行股份有限公司

法定代理人  李增昌  
                      送達代收人  楊婷雅  住臺北市○○區○○○路0段00號0樓
訴訟代理人  楊婷雅  
被      告  林佩臻  

上列當事人間請求返還不當得利事件，本院於民國111年3月4日
言詞辯論終結，判決如下：
   主     文
被告林佩臻應給付原告新臺幣206,533元，及自民國111年2月28
日起至清償日止，按週年利率5％計算之利息。
原告其餘之訴駁回。
訴訟費用新臺幣2,210元，由被告林佩臻負擔新臺幣2,188元，餘
由原告負擔。
本判決第1項得假執行。但被告林佩臻如以新臺幣206,533元為原
告預供擔保，得免為假執行。　
   事實及理由
一、程序部分：按訴狀送達後，原告不得將原訴變更或追加他訴
    ，但被告同意者、請求之基礎事實同一者、擴張或減縮應受
    判決事項之聲明者、因情事變更而以他項聲明代最初之聲明
    者、不甚礙被告之防禦及訴訟之終結者，不在此限。被告於
    訴之變更或追加無異議，而為本案之言詞辯論者，視為同意
    變更或追加，此民事訴訟法第255條第1項但書及第2項分別
    定有明文。原告起訴後旋即進書狀稱：被告臺灣新光商業銀
    行股份有限公司（下稱新光銀行）受領本院108年度司執字
    第17630號強制執行事件（下稱系爭事件）拍定價款之分配
    款新臺幣（下同）1,390元外，剩餘206,533元，已發還被告
    林佩臻，是208,000元之受領人，除被告新光銀行外，尚有
    被告林佩臻，原告追加被告林佩臻等語（見本院卷第68頁）
    ，經核其追加及變更部分，與原起訴聲明之基礎事實完全同
    一，僅誤為最後分配款主體之認定而已，被告新光銀行並已
    同意縮減關於其部分之聲明，追加被告林佩臻亦已無異議而
    為本案之言詞辯論，且其追加部分，完全引用原起訴之事實
    ，僅對分配款項對象及金額為更正之陳述而已，不甚礙於本
    件被告等之防禦及訴訟之終結，基於紛爭解決之一次性，應
    予准許。又原告原起訴聲明為：被告新光銀行應給付原告20
    8,000元，及自起訴狀繕本送達翌日起至清償日止，按週年
    利率5％計算之利息。嗣變更為如後之聲明所示，承前所述，
    既係基於系爭事件之分配款之情形而為變更，所為請求之基
    礎事實同一，自應准許。
二、原告起訴主張：
㈠按所謂無效，乃當然且確定的不生效力，原審先認本件拍賣係
  拍賣第三人即黃坤泉及劉秋蓉所有系爭未登記建物，屬無效之
  法律行為，如系爭未登記建物非執行債務人所有，拍賣無效，
  則該部分之拍定價款依法應退還拍定人。被告為本院系爭事件
  之債權人，聲請拍賣坐落臺北市○○區○○段○○段000地號土地（
  權利範圍4分之1），及其上建號為同段第194建號、門牌號碼
  臺北市○○區○○路00號4樓房屋（下稱系爭建物）及其未辦理保
  存登記部分（下稱爭議建物），業經原告於民國109年2月12日
  ，拍定買受並取得所有，並向占有人黃坤泉、劉秋蓉提起遷讓
  房屋之訴，訴請返還上開房地，業經本院以109年度訴字第476
  1號、臺灣高等法院以110年度上易字第100號（下稱系爭另案
  ）判決並於110年10月19日確定。詎系爭另案審理判決認上開
  房屋頂層未辦理保存登記部分爭議建物之所有權人，並非債務
  人即追加被告林佩臻所有。是於系爭事件中，原告為買受人、
  被告林佩臻為出賣人，拍賣第三人黃坤泉所有之未辦理保存登
  記建物，揆諸最高法院96年度台上字第2870號民事判決之見解
  ，雖經強制執行拍賣程序，其拍賣仍為無效，無效之法律行為
  ，當然且確定不生效力，即使原告依執行法院所發權利移轉證
  書，惟拍賣無效。從而，被告受領該部分之拍定價款之分配款
  ，乃無法律上之原因而受有利益，屬不當得利，原告爰依民法
  第179條之規定，請求被告返還頂層未辦理保存登記爭議建物
  部分之所拍定價款208,000元。
㈡按執行法院拍賣抵押之不動產，經拍定人繳納價金，如該拍賣
  為無效，執行法院即應將拍定人所繳納之價金退還，不得以之
  分配於抵押權人；縱已分配終結，無從由執行法院退還該價金
  予拍定人，惟其既非抵押物賣得價金，抵押權人對之即無行使
  抵押權優先受償之可言，其受領分配款，自屬無法律上之原因
  而受利益，致拍定人受損害，拍定人得依不當得利之法則請求
  返還。第三人之不動產被指為債務人財產而遭執行法院拍賣，
  於拍賣程序終結後並不生喪失所有權之效果，第三人仍得對拍
  定人主張所有權請求返還所有物，亦可參照民法第118條第1項
  規定，追認執行法院之處分，取得向執行法院請求交付賣得價
  金，在執行法院分配價金後，得向受領價金之債權人請求返還
  不當得利。蓋債權人並無自責任財產以外之第三人財產獲得滿
  足之權利，且該賣得價金為拍賣物之代位物，應歸於原所有權
  人之第三人，執行法院未將之交還第三人而交付債權人，使債
  權人受利益之同時致第三人受損害，第三人得請求債權人返還
  其所受分配之價金。同理，於執行法院分配價金後，第三人對
  拍定人主張所有權請求返還所有物並經判決確定、拍定人受有
  損害之情形，拍定人自得向受領價金之債權人請求返還不當得
  利，乃屬當然。
㈢被告新光銀行於本院系爭事件中，將訴外人黃坤泉所有之頂層
  未辦理保存登記部分爭議建物，誤指為債務人即被告林佩臻所
  有而一併拍賣，並受有該部分建物拍賣所得之不當得利1,390
  元。被告新光銀行作為債權人，並無將訴外人黃坤泉財產併同
  拍賣、並自債務人（即被告林佩臻）之責任財產以外之第三人
  財產，獲得滿足之權利，是原告自得據民法第118條第1項規定
  ，向受領該部分價金之被告新光銀行、被告林佩臻請求交付各
  自取得之賣得價金。至於被告新光銀行辯稱其係依「執行法院
  之分配表而受償」，乃係誤認「執行法院分配表」文件，得做
  為法律上原因，迴避其究係依照何種「法律上關係」而得受領
  拍賣第三人黃坤泉所有財產而得之價金，其主張並無法律上理
  由，自不足採。本件不當得利發生原因，乃係因被告林佩臻身
  為債務人，將第三人黃坤泉所有之未辦理保存登記誤指為抵押
  權範圍，屬由於給付以外之行為所成立之非給付型不當得利中
  之權益侵害型不當得利，被告新光銀行稱兩造間屬給付型不當
  得利，而認兩造間既無「無直接給付關係」、原告即不得對被
  告新光銀行請求返還，乃定性誤會，難認有理由。
㈣並聲明：
⒈被告新光銀行應給付原告1,390元，及自起訴狀繕本送達翌日起
  至清償日止，按週年利率5％計算之利息。
⒉被告林佩臻應給付原告206,533元，及自追加起訴狀繕本送達翌
  日起至清償日止，按週年利率5％計算之利息。　　
三、被告新光銀行抗辯則以：
㈠按民法第179條規定：無法律上之原因而受利益，致他人受損害
  者，應返還其利益。雖有法律上之原因，而其後已不存在者，
  亦同。不當得利請求權之成立要件為：1.受有利益、2.致他人
  受損害、3.無法律上之原因。而所稱「無法律上原因」，係指
  一方之受利益與他方之受損害二者間需互為因果，受益之原因
  事實與受損之原因事實二者同一，具有直接因果關係。原告於
  109年2月12日，以208,000元向本院系爭事件得標買上揭未登
  記之爭議建物（即建號2501)，嗣經系爭另案判決為非被告林
  佩臻所有，原告未能取得該建物所有權而認其受有投標價金之
  損害。系爭事件拍賣價金之208,000元，經本院系爭事件於109
  年4月16日製作分配表，分配情形如下：(一)分配次序1：房屋
  稅77元。(二)分配次序2：被告執行費1,390元。(三)發還債務
  人：206,533元。依分配表，被告僅獲分配1,390元，被告執行
  該建物所受利益僅1,390元，未受有全部利益。
㈡但被告所受利益具法律上原因：強制執行法上之拍賣，應解為
  買賣之一種，即以拍定人為買受人，以拍賣機關代替債務人立
  於出賣人之地位，因強制執行之拍賣，而買受該標的物者，不
  能謂非因法律行為而受讓，故強制執行法上之拍賣為私法上之
  買賣行為，並以債務人為出賣人，拍定人為買受人。拍定人(
  即買受人)投標買受不動產，並給付投標價金，係屬履行買賣
  契約之行為，給付關係存在於債務人(即出賣人)與拍定人相互
  間，至於債務人受領買賣價金後，如何運用分配該價金，該價
  金之第三轉得人與拍定人間則無直接給付關係，倘拍賣(即買
  賣契約)有無效原因，債務人受領拍賣價金因而受有債務清償
  之利益，但此項債務清償之利益，卻以拍定人受有價金之損害
  為對價，利益與損害之間，具有直接因果關係，自應由受利之
  債務人對於受損之拍定人，依不當得利之規定，返還其所受之
  利益。至於債權人係依執行法院之分配表而受償，具法律上原
  因，債權人與拍定人間並無直接給付關係，拍定人自不得請求
  債權人返還不當得利。被告所受分配款1,390元實具有法律上
  原因，原告請求被告返還爭議建物全部價金208,000元殊屬無
  據。按不當得利依其類型可區分為「給付型不當得利」與「非
  給付型不當得利」，前者係基於受損人有目的及有意識之給付
  而發生之不當得利，後者乃由於給付以外之行為（受損人、受
  益人、第三人之行為）或法律規定所成立之不當得利。按依民
  法第179條之規定，不當得利返還請求權之成立，須當事人間
  有財產之損益變動，即一方受財產之利益，致他方受財產上之
  損害，且無法律上之原因。在給付型之不當得利，係以給付之
  人為債權人，受領給付之人為債務人，而由為給付之人向受領
  給付之人請求返還利益。所謂給付係指有意識地，基於一定目
  的而增加他人之財產，給付者與受領給付者因而構成給付行為
  之當事人，此目的乃針對所存在或所約定之法律關係而為之。
  因此，不當得利之債權債務關係存在於給付者與受領給付者間
  ，基於債之相對性，給付者不得對受領給付者以外之人請求返
  還利益，非給付者亦不得對受領給付者請求返還利益。是強制
  執行法上之拍賣為私法上之買賣行為，債務人為出賣人，拍定
  人為買受人。拍定人(即本件原告)投標買受不動產、給付投標
  價金，係有意識地，基於一定目的而增加債務人(即出賣人)財
  產之履行買賣契約行為，給付關係存在於債務人與原告相互間
  ，倘拍賣(即買賣契約)有無效原因，債務人受領拍賣價金因而
  受有債務清償之利益，但此項債務清償之利益，卻以原告受有
  價金之損害為對價，利益與損害之間，具有直接因果關係，基
  於債之相對性，不當得利之債權債務關係存在於給付者(原告)
  與受領給付者(債務人)間，自應由受利之債務人對於受損之原
  告(拍定人)，依不當得利之規定，返還其所受之利益。至於債
  權人(即被告)係依執行法院之分配表而受償，具法律上原因，
  原告與被告間並無直接給付關係，原告自不得對非受領給付者
  (即被告)請求返還利益。原告雖提出最高法院96年度台上字第
  2870號判決意見，然該判決之原因事實係拍賣第三人之物，第
  三人能否對執行債權人請求返還不當得利之問題，係屬「非給
  付型不當得利」中之「權益侵害不當得利」類型，與本件原因
  事實不同，不得比附援引。被告所受分配款1,390元具有法律
  上原因，原告請求被告返還該分配款無據。
㈢並聲明：原告之訴駁回。
四、被告林佩臻抗辯：本件並非未辦理保存登記人向被告請求、
    亦無確定拍賣程序無效事實，原告所提前案判決均與本件情
    形不同。爭議建物已由劉秋蓉出售被告林佩臻，被告亦將之
    出租他人，爭議建物出售被告，被告至少可以取得債權契約
    ，被告並非無法律上原因受有利益，又執行法院依法分配款
    項受分配者即非無法律上之原因，不得以不當得利請求返還
    ，被告與劉秋蓉以公證不動產買賣契約書，建物標示包括系
    爭爭議建物部分，被告出租劉秋蓉及其家眷使用，爭議建物
    以借貸使用契約代替交付被告林佩臻管理使用，劉秋蓉並傳
    簡訊要被告返還，爭議建物所有權或事實上處分權應歸屬被
    告林佩臻，並非無法律上原因受有利益。執行法院就爭議建
    物拍賣所得價金分配於被告，係為履行爭議建物買賣契約之
    債權，被告受領價金應有法律上之原因等語。並聲明：原告
    之訴駁回。　　　　　
五、按依強制執行法所為之拍賣，通說係解釋為買賣之一種，即
    債務人為出賣人，拍定人為買受人，而以拍賣機關代替債務
    人立於出賣人之地位，是拍定人將拍賣價金繳納與拍賣機關
    時，即視同債務人已收受該款項，拍賣機關並以該時點據以
    計算債務人積欠各債權人之債權額若干，作為製作分配表之
    依據並依法分配價金。是倘若誤第三人之財產為債務人所有
    之財產而為拍賣，仍為無權處分他人之物，買賣之債權關係
    雖非當然無效，但如債務人無法移轉交付財物時，或移轉交
    付之財物實為無權處分之他人之物，則系爭拍賣及移轉命令
    雖未經撤銷，拍定人與債務人間買賣關係仍存在，但拍定人
    因此所受不能取得與拍定價金相同之物之使用、收益、處分
    價值損害，除得向債務人請求損害賠償外，因債務人係以出
    賣他人財產並以拍賣方式取得之價金分配款及清償債務之利
    益，拍定人之價金給付欠缺給付之目的，不論自始欠缺或嗣
    後不存在，因給付目的不能達到，均構成給付不當得利類型
    之無法律上原因。
㈠原告主張前述其拍定之系爭建物及其未辦理保存登記之爭議建
  物於109年2月12日經本院執行處核發轉讓證明後，其以系爭另
  案向占有人黃坤泉、劉秋蓉，提起遷讓房屋之訴，經另案判決
  確定認未辦理保存登記部分爭議建物之所有權人非被告林佩臻
  所有，然被告林佩臻以債務人身分，業經本院執行處分配得該
  部分之206,533元、被告新光銀行則領取分配款1,390元等事實
  ，被告均無爭執，且經本院調閱系爭事件執行卷宗核對無誤，
  應為真實。
㈡被告林佩臻雖辯稱如上，認其仍為爭議建物之所有權人云云，
  然該部分事實，業經系爭另案二審確定判決審認後認：100年5
  月1日劉秋蓉與林佩臻簽名並經公證之不動產買賣契約書，建
  物標示含爭議建物部分，只證明系爭房地含頂樓建物曾由劉秋
  蓉賣予林佩臻，然此僅為債權契約，實際上黃坤泉及劉秋蓉一
  直居住於系爭房屋，並將爭議建物部分出租，均於前揭執行筆
  錄載明，並未交付林佩臻管理使用。而依據安泰商業銀行提供
  100年5月16日林佩臻申請貸款範圍，僅為系爭房屋，未包含系
  爭爭議建物，有110年5月28日安泰銀營支存押字第1100006404
  號函可參。原告亦自承:林佩臻於100年間受黃坤泉及劉秋蓉指
  示登記為系爭房地所有權人而向銀行申請貸款時，雖因銀行僅
  要求提供建物所有權狀、住宅火災及地震基本保險保險單，未
  至現場拍照而使安泰銀行不知系爭爭議建物部分建物存在等語
  ，則爭議建物部分自非屬交付被告林佩臻之範圍，自不得因此
  認為即由原告因拍賣取得事實上處分權。而系爭房屋貸款之繳
  款係由黃坤泉及劉秋蓉間2人間何人為之，事涉夫妻間就系爭
  房屋貸款如何繳納事務之分配，不涉及系爭爭議建物部分所有
  權或事實處分權之變動，不改變其權利歸屬等語，故以：爭議
  建物係黃坤泉原始取得其所有權，非屬被告林佩臻所有，原告
  並無因拍賣而取得爭議建物建物之所有權或事實上處分權為結
  論（見本院卷第30至31頁）。本院經閱覽系爭另案卷證後，亦
  認定如前。亦即，堪認本件系爭建物及爭議建物，雖經原告以
  前揭強制執行拍賣程序拍定取得後取得移轉證明書，但爭議建
  物部分，原告業經法院認定並未取得所有權或事實上處分權，
  亦無被告林佩臻所謂之至少取得前述債權情事，僅被告林佩臻
  對原告債務履行不能之債權而已，更何況，依本院民事執行處
  拍賣公告及不動產權利移轉證書，均係以爭議建物為標的予以
  定拍，如原告所拍定爭議建物價格金額，並無所謂以被告林佩
  臻對訴外人黃坤泉或劉秋蓉債權為標的之情事可言，此本非原
  告依執行拍賣拍定爭議建物之目的，自不待言。被告林佩臻所
  辯原告因此由拍定取得債權云云，本無可採。
㈢按無法律上之原因而受有利益，致他人受有損害者，應返還其
  利益，民法第179條定有明文。所謂無法律上之原因而受有利
  益，就受損害人之給付情形而言，係指欠缺給付之目的。給付
  目的自始欠缺或嗣後不存在，給付目的不能達到，均構成給付
  不當得利類型之無法律上原因。又基於給付而受利益之給付型
  不當得利，依舉證責任分配原則，應由主張該不當得利返還請
  求權存在之人即原告，舉證證明其給付欠缺給付目的。原告主
  張其因被告林佩臻將訴外人黃坤泉所有之爭議建物指為己有，
  並透過本院執行處拍賣程序出賣原告，原告因此繳納價金，該
  部分價金並成為本院執行處分配予被告林佩臻206,533元、分
  配予被告新光銀行之1,390元，但原告因拍定爭議建物部分所
  給付之價金，乃係以被告林佩臻為出賣人，是原告主張被告林
  佩臻受有不當得利應為原告給付之該部分價金款項，是原告以
  不當得利請求權之法律關係，向被告林佩臻請求返還，依前所
  述，自屬有據。
㈣至於被告新光銀行雖因對於被告林佩臻強制執行，取得執行法
  院分配之債權額分配款1,390元，並導致被告林佩臻取得清償1
  ,390元債務之利益，但被告新光銀行取得該分配款項，並非基
  於與原告間之法律關係，被告林佩臻始為因系爭拍賣程序而與
  原告有買賣法律上關係者，原告如主張被告新光銀行應對其負
  不當得利之義務，即應先就其給付與被告新光銀行欠缺給付目
  的（即自始即不存在）舉證以實其說。然原告雖繳納爭議建物
  之價金部分，並非直接向被告新光銀行為給付，而係透過強制
  執行拍賣不動產程序給付價金予被告林佩臻，再由執行法院依
  強制執行法規定為被告林佩臻向被告新光銀行清償債務，而分
  配1,390元之分配款予被告新光銀行。是被告新光銀行抗辯其
  取得分配款，並非無法律上之原因，原告主張其無法律上原因
  ，但其受益之原因事實，與原告受損之原因事實二者並非同一
  、不具直接因果關係等語，即屬有據。
㈤據上，原告依不當得利之法律關係，向被告林佩臻請求因拍賣
  爭議建物而給付之拍定價金中、已由被告林佩臻受領之206,53
  3元，為有理由。其向被告新光銀行依不當得利之法律關係，
  請求返還被告新光銀行於本院執行處強制執行分配取得之分配
  款1,390元，即為無理由。　
六、末按應付利息之債務，其利率未經約定，亦無法律可據者，
    週年利率為5％、給付無確定期限者，債務人於債權人得請求
    給付時，經其催告而未為給付，自受催告時起，負遲延責任
    。其經債權人起訴而送達訴狀，或依督促程序送達支付命令
    ，或為其他相類之行為者，與催告有同一之效力，民法第20
    3條、第229條第2項定有明文可循。原告請求被告林佩臻返
    還不當得利部分，並無確定給付期限，是應自被告林佩臻受
    催告時起，始負遲延責任。而原告起訴請求被告林佩臻給付
    206,533元，自應以本件追加部分起訴狀繕本送達被告林佩
    臻之翌日即111年2月28日起算(見本院卷第109至111頁)法定
    遲延利息。從而，原告依民法第179條之不當得利返還請求
    權，請求被告林佩臻給付206,533元，及自111年2月28日起
    至清償日止，按年息5％計算之利息，為有理由，應予准許。
    逾此部分之請求，依前所述，則為無理由，應予駁回。
七、本件原告勝訴之部分，係就民事訴訟法第427條訴訟適用簡
    易程序所為被告林佩臻為敗訴之判決，依同法第389條第1項
    第3款規定，應依職權宣告假執行，並依同法第392條第2項
    規定，依職權宣告被告林佩臻預供擔保，得免為假執行。
八、訴訟費用負擔之依據：民事訴訟法第79條。本件訴訟費用額
    ，依後附計算書確定如主文所示。　　
中　　華　　民　　國　　111 　年　　3 　　月　　31　　日
                 臺北簡易庭  法  官　徐千惠
以上正本係照原本作成。
如不服本判決，應於判決送達後20日內向本庭（臺北市○○區○○○
路0段000巷0號）提出上訴狀，並按他造當事人之人數附繕本。
如委任律師提起上訴者，應一併繳納上訴審裁判費。
中　　華　　民　　國　　111 　年　　3 　　月　　31　　日
　　　　　　　　　　　　　　 書記官　蘇冠璇
訴訟費用計算書
項　　　　目             金 　額（新臺幣）　　  
第一審裁判費　　　              2,210元
合　　　　計　　　              2,210元
備       註：被告林佩臻敗訴部分應負擔99％即新臺幣2,188元